【裁判字號】    98,上訴,3619
【裁判日期】    981013
【裁判案由】    偽造文書等
【裁判全文】
臺灣高等法院刑事判決                98年度上訴字第3619號
上  訴  人  臺灣板橋地方法院檢察署檢察官
被      告  乙○○
上列上訴人因被告偽造文書等案件，不服臺灣板橋地方法院98年
度訴字第1630號，中華民國98年7月17日第一審判決（起訴案號
：臺灣板橋地方法院檢察署98年度偵緝字第335號），提起上訴
，本院判決如下：
    主  文
原判決撤銷。
乙○○連續犯行使偽造私文書罪，處有期徒刑拾月，減為有期徒
刑伍月，如易科罰金，以銀元參佰元即新臺幣玖佰元折算壹日，
如附表應沒收之物欄內偽造「呂佳蒨」之署押共伍枚、「呂玉真
」之署押共參枚，均沒收之。
    事  實
一、乙○○因缺錢花用，竟意圖為自己不法所有，基於行使偽造
    私文書及詐欺取財之概括犯意，利用其擔任國泰人壽保險股
    份有限公司（下稱國泰人壽公司）業務員之身分，於如附表
    所示之民國（下同）89年9月26日及90年10月29日，在位於
    臺北縣永和市○○路○段85號國泰人壽公司永和分公司，利
    用為國泰人壽公司要保人呂玉真、甲○○（原名呂玉珍，後
    更名為呂佳蒨，再更名為甲○○）保管保單之機會，未得呂
    玉真、甲○○之同意，多次冒用呂玉真、甲○○名義，於如
    附表所示保單借款借據正面「簽名處」欄與背面借款金匯撥
    聲明書「要保人」欄，或保全給付申請書「申請人」欄上，
    偽簽如附表所示呂玉真、呂佳蒨之簽名，足以生損害於呂玉
    真、呂佳蒨，並填妥相關資料後，持向國泰人壽公司永和分
    公司承辦人員行使，佯稱呂玉真、甲○○欲辦理保單借款、
    申請保單紅利給付，致該公司承辦人員陷於錯誤，核撥如附
    表所示借款、保單紅利，乙○○旋將之提領花用完畢。
二、案經國泰人壽公司訴由臺灣板橋地方法院檢察署檢察官偵查
    起訴。
    理  由
壹、程序部分：按被告以外之人於審判外之言詞或書面陳述，除
    法律有規定者外，不得作為證據，刑事訴訟法第159條第1項
    定有明文，此即學理上所稱「傳聞證據排除法則」。又被告
    以外之人於審判外之陳述，雖不符同法第159條之1至第159
    條之4之規定，而經當事人於審判程序同意作為證據，法院
    審酌該言詞陳述或書面陳述作成時之情況，認為適當者，亦
    得為證據。當事人、代理人或辯護人於法院調查證據時，知
    有第159條第1項不得為證據之情形，而未於言詞辯論終結前
    聲明異議者，視為有前項之同意，此則據同法第159條之5規
    定甚明。鑒於採用傳聞證據排除法則重要理由之一，係因傳
    聞證據未經當事人之反詰問予以覈實，若當事人願放棄對原
    供述人之反對詰問時，原則上即可承認該傳聞證據之證據能
    力。而揆諸我國刑事訴訟法第159條之5之立法理由，除參照
    前述傳聞證據排除法則之基本法理外，亦參考日本刑事訴訟
    法第326條之立法例，查日本刑事審判實務之運作，有關檢
    察官及被告均同意作為證據之傳聞書面材料或陳述，可直接
    援引該國刑事訴訟法第326條作為傳聞例外之法律依據，僅
    在檢察官與被告或其辯護人不同意之情況下，乃須根據其他
    傳聞例外規定，俾以斟酌該等傳聞書面材料或陳述是否具有
    證據能力，在當事人間無爭執之案件中，傳聞證據基本上均
    可依據前引規定提出於法院使用。據此，我國刑事訴訟法第
    159條之5之適用應可作同上之解釋。檢察官與被告就本件判
    決所引之被告以外之人於審判外之陳述，迄於言詞辯論終結
    前未為異議之聲明，而本院審酌渠等陳述作成時之情況，核
    無違法取證及證明力明顯過低之瑕疵，為證明犯罪事實所必
    要，亦認為以之作為證據為適當，根據上開規定及說明，作
    為本件判決認定被告犯罪事實之被告以外之人於審判外陳述
    是否屬於傳聞之例外，無庸先行考量刑事訴訟法第159條之1
    第2項、第159條之2、第159條之3等規定，得逕依同法第159
    之5條規定作為證據。
貳、實體部分：
一、上開犯罪事實，迭經被告乙○○於檢察官偵訊、原審及本院
    審理時坦承不諱（臺灣板橋地方法院檢察署98年度偵緝字第
    335號，下稱偵緝卷，第11頁，原審卷第24頁反面、第34頁
    至第35頁，本院卷審判程序筆錄第5頁），核與證人即國泰
    人壽公司員工涂杏津、證人即被害人呂玉真於檢察官訊問時
    所證：被告冒用呂玉真、呂佳蒨之名義，申請如附表所示保
    單借款或紅利等情節（臺灣板橋地方法院檢察署97年度他字
    第2553號卷，下稱他字卷，第47頁至第49頁），互核無違，
    並有呂玉真、甲○○填具之聲明書（他字卷第3頁、第6頁）
    、如附表所示保單借款借據、保全給付申請書影本各1件（
    他字卷第4頁至第5頁、第7頁至第10頁）、壽險保險要保書
    影本共3份（他字卷第53頁至第58頁）及國泰人壽契約狀況
    表1件（他字卷第59頁）在卷可稽，足認被告之自白與事實
    相符。本案事證明確，被告犯行洵堪認定，應依法論科。
二、新舊法比較部分：刑法部分條文於94年1月7日修正，同年2
    月2日經總統公布，自95年7月1日起施行。又刑法施行法增
    訂第1條之1，亦於95年6月14日經總統公布，並自同年7月1
    日施行。按行為後法律有變更者，適用行為時之法律，但行
    為後法律有利於行為人者，適用最有利於行為人之法律，現
    行刑法第2條第1項定有明文。此條規定係規範行為後法律變
    更所生新舊法律比較適用之準據法，是刑法第2條本身雖經
    修正，但刑法第2條既屬適用法之準據法，本身尚無比較新
    舊法之問題，於新法施行後，應一律適用裁判時之現行刑法
    第2條之規定，為「從舊從輕」之比較，先予敘明。另本次
    刑法修正之比較新舊法，應就罪刑有關之共犯、未遂犯、想
    像競合犯、牽連犯、連續犯、結合犯，以及累犯加重、自首
    減輕暨其他法定加減原因（如身分加減）與加減例等一切情
    形，綜其全部罪刑之結果而為比較。茲分別比較如下：
（一）刑法第55條牽連犯及第56條連續犯之規定，於該次修正刪
      除，行為人之一行為，而其方法或結果觸犯數罪名者，或
      行為人之數次犯罪行為，修正後均應論以數罪並分論併罰
      。故此刪除牽連犯、連續犯之規定雖非犯罪構成要件之變
      更，但顯已影響行為人刑罰之法律效果，自屬法律有變更
      。依刑法第2條第1項規定比較新舊法結果，依新法規定均
      論以數罪併罰，依舊法則按牽連犯或連續犯規定從一重處
      斷，或以一罪論，並從一重處斷。是以仍應適用較有利於
      行為人之修正前刑法第55條牽連犯及第56條連續犯規定。
（二）修正前刑法第33條第5款規定：「罰金：一元以上」。而
      修正後刑法第33條第5款則規定：「罰金：新臺幣一千元
      以上，以百元計算之」。是依修正後之法律，刑法所科處
      罰金刑最低額為新臺幣1000元，與修正前刑法第33條第5
      款規定為銀元1元（新臺幣3元）相較，自以修正前刑法第
      33條第5款規定較有利。
（三）修正前刑法第68條規定：「拘役或罰金加減者，僅加減其
      最高度」。嗣修正後刑法將罰金最低額提高為新臺幣1000
      元，當不致因加減其最低度，而產生不滿1元之零數，允
      宜與有期徒刑相同，許其最高度及最低度同加減之，因而
      併入修正後刑法第67條規定：「有期徒刑或罰金加減者，
      其最高度及最低度同加減之」。因此，比較新舊法結果，
      當以僅加重最高度罰金刑較有利於行為人，依刑法第2條
      第1項前段規定，自應適用修正前刑法第68條規定。
（四）綜合上情，比較新舊法結果，認依修正前刑法之規定處斷
      ，較有利於行為人，依刑法第2條第1項前段規定，自應一
      體適用修正前刑法規定處斷。
（五）按增訂之刑法施行法第1條之1規定：「中華民九十四年一
      月七日刑法修正施行後，刑法分則編所定罰金之貨幣單位
      為新臺幣」、「九十四年一月七日刑法修正時，刑法分則
      編未修正之條文定有罰金者，自九十四年一月七日刑法修
      正施行後，就其所定數額提高為三十倍。但七十二年六月
      二十六日至九十四年一月七日新增或修正之條文，就其所
      定數額提高為三倍」。依增訂之刑法施行法第1條之1第2
      項與罰金罰鍰提高標準條例第1條，兩者適用結果，就罰
      金法定刑提高之「刑罰權規範內容」並無有利或不利之變
      更，自無刑法第2條第1項比較新舊法之適用，應逕行適用
      現行有效、具特別法性質之刑法施行法第1條之1（最高法
      院95年度第21次刑事庭會議決議參照）。
三、按刑法上所謂署押，乃指於紙張或物體上簽署姓名或其他符
    號，用以證明一定之意思表示，或一定之事實者而言。至文
    書有書寫他人姓名者，若該所書寫之姓名僅資識別，而非證
    明一定意思表示或一定事實者，縱未經該他人授權書寫，既
    非表示該他人簽名之意思，即不生偽造署押之問題，最高法
    院86年度台上字第47號、92年度台上字第2648號、93年度台
    上字第861號、95年度台上字第2317號判決參照。而附表之
    保單借款借據，正面之「立據人要保人」欄不需本人簽名，
    背面的「要保人」欄需本人簽名，此據被告於原審審理供明
    在卷（原審卷第34頁反面），是「「立據人要保人」欄，僅
    供識別申請保單借款人之身分，非證明一定意思表示或一定
    事實。然於保單借款借據正面「簽名處」內之簽名，則代表
    向國泰人壽公司辦理保單借款之意思表示；背面「要保人」
    之簽名，則表示同意申請之借款金額（扣除原借本息）由國
    泰人壽公司永和分公司逕行匯入本人帳戶，若因帳戶錯誤、
    變更、撤銷以致退匯，申請人願負擔各項有關匯款及退匯費
    用之意思；而附表所示之保全給付申請書載明「以上申請事
    項敬請准予辦理，另聲明本申請書上所使用之本人簽章，確
    係本人之簽章無誤，如有任何糾紛事故，概由本人負一切法
    律責任，與貴公司無涉，此致國泰人壽保險股份有限公司」
    ，在保全給付申請書之「申請人」欄內之簽名，即代表申請
    人為上揭聲明之意思表示。因此，前揭「簽名處」、「要保
    人」與「申請人」欄之簽名，均具有私文書之性質。
四、被告行使偽造如附表所示屬私文書之文件，詐得如附表所示
    借款及保單紅利，核其所為，係犯刑法第216條、第210條之
    行使偽造私文書罪及同法第339條第1項之詐欺取財罪。其偽
    造簽名之行為為偽造私文書之部分行為，為偽造私文書之行
    為所吸收，偽造後復持以行使，偽造私文書之低度行為為行
    使之高度行為所吸收，均不另論罪。被告先後多次所為行使
    偽造私文書及詐欺取財犯行，時間緊接，方法相同，觸犯構
    成要件相同之罪名，顯均係基於概括犯意為之，為連續犯，
    應依修正前刑法第56條之規定，各論以連續行使偽造私文書
    與連續詐欺取財一罪，並均加重其刑。而所犯連續行使偽造
    私文書及連續詐欺取財2罪間，有方法結果之牽連關係，則
    應依修正前刑法第55條規定，從較重之行使偽造私文書罪處
    斷。再被告犯罪時間係在96年4月24日之前，合於中華民國
    96罪犯減刑條例所定之減刑條件，應依法減刑。
五、原審認被告犯連續行使偽造私文書等罪，並據以論罪科刑，
    雖非無見。惟查：（一）附表編號1保單借款借據正面，被
    告僅在供識別之用之「立據人要保人」欄填載呂佳蒨之姓名
    ，並未於具有意思表示之「簽名處」偽造「呂佳蒨」之簽名
    ，原審竟與背面借款金匯撥聲明書「要保人」欄之偽造「呂
    佳蒨」簽名1枚合計，而於附表編號1之「應沒收之物」欄，
    記載「偽造之『呂佳蒨』簽名2枚」，其認事用法尚有違誤
    。（二）又查，被告於出具予國泰人壽公司之切結書，載明
    其住址為「臺北市○○街○段19號9樓」，有該切結書1件在
    卷可稽（他字卷第12頁、第13頁）。而臺灣板橋地方法院檢
    察署僅對被告位於臺北市大同區○○○路○段179號之戶籍地
    址為傳喚及囑託拘提，未對被告位於臺北市○○街○段19號9
    樓之居所為傳喚通知，逕由該署於97年7月29日以板檢榮偵
    往緝字第5133號通緝書通緝，此有該通緝書附卷可佐。故本
    件通緝於法不合，自無中華民國96年罪犯減刑條例5條之適
    用。原審以被告通緝時間係於上開減刑條例施用後之97年7
    月29日為由，認不符合該條例第5條不得減刑之規定，雖結
    論相同，惟理由錯誤，併此指明。（三）檢察官雖以被告僅
    賠償國泰人壽公司新臺幣（下同）4000元，與被告犯罪所得
    近70萬元相較，差距過大等為由，提起本件上訴。惟本院認
    被告離婚後獨立撫育幼子，迫於經濟壓力，不得已而為本件
    犯行，犯罪後坦承犯行，且於原審審結前已賠償被害人呂玉
    真共15000元，有兆豐國際商業銀行新臺幣存摺類存款存款
    憑條副本聯影本共3紙附卷可稽（原審卷第26頁至第27頁）
    ，原審審酌上情，判處被告有期徒刑10月，又被告犯罪時間
    係於96年4月24日以前，合於中華民國96年罪犯減刑條例所
    定之減刑條件，應減其宣告刑2分之1，並諭知易科罰金之折
    算標準，量刑尚稱妥適。然檢察官上訴雖無理由，惟原判決
    既有上開違誤，而無可維持，自應由本院予以撤銷改判。
六、爰審酌被告犯罪之動機係因被告離婚後，經濟狀況不佳，為
    撫養幼子而為，其目的、手段、生活狀況、無前科之素行、
    詐得金額、犯罪次數及其坦承犯行且已賠償被害人部分金額
    之犯後態度等一切情狀，量處有期徒刑10月，並依法減為有
    期徒刑5月。再被告行為後，除刑法第41條易科罰金之折算
    標準於94年2月2日修正公布外，罰金罰鍰提高標準條例亦於
    95年5月17日經總統公布修正，刪除罰金罰鍰提高標準條例
    第2條關於易科罰金與易服勞役折算標準之規定，並均自95
    年7月1日起施行。修正前刑法第41條第1項前段規定：「犯
    最重本刑為五年以下有期徒刑以下之罪，而受六個月以下有
    期徒刑或拘役之宣告，因身體、教育、職業、家庭之關係或
    其他正當事由，執行顯有困難者，得以一元以上三元以下折
    算一日」，以及廢止前罰金罰鍰提高標準條例第2條關於「
    依刑法第四十一條易科罰金者，均就其原定數額提高為一百
    倍折算一日；法律所定罰金數額未依本條例提高倍數，或其
    處罰法條無罰金刑之規定者，亦同」等規定，易科罰金之折
    算標準最高為銀元300元，最低為銀元100元，換算為新臺幣
    後，最高額為新臺幣900元，最低額為新臺幣300元。而修正
    後刑法第41條第1項前段規定為：「犯最重本刑為五年以下
    有期徒刑以下之罪，而受六個月以下有期徒刑或拘役之宣告
    者，得以新臺幣一千元、二千元或三千元折算一日，易科罰
    金」。比較修正前、後關於易科罰金折算標準之刑罰法律，
    適用修正前之規定即修正前刑法第41條第1項前段及廢止前
    罰金罰鍰提高標準條例第2條規定，較有利於被告。是依刑
    法第2條第1項前段規定，適用最有利於被告之修正前刑法第
    41條第1項前段、廢止前罰金罰鍰提高標準條例第2條規定，
    諭知易科罰金之折算標準。如附表所示應沒收之物，乃被告
    偽造之簽名，應依刑法第219條之規定予以沒收。
據上論斷，應依刑事訴訟法第369條第1項前段、第364條、第299
條第1項前段，刑法第2條第1項前段、第216條、第210條、第339
條第1項、第219條，修正前刑法第56條、第55條、第41條第1項
前段，刑法施行法第1條之1第1項、第2項前段，廢止前罰金罰鍰
提高標準條例第2條，中華民國96年罪犯減刑條例第2條第1項第3
款、第7條、第9條，判決如主文。
本案經檢察官吳茂松到庭執行職務。
中    華    民    國    98    年    10   月    13    日
                  刑事第五庭    審判長法  官  高明哲
                                      法  官  林洲富
                                      法  官  高玉舜
以上正本證明與原本無異。
如不服本判決，應於收受送達後10日內向本院提出上訴書狀，其
未敘述上訴之理由者並得於提起上訴後10日內向本院補提理由書
（均須按他造當事人之人數附繕本）「切勿逕送上級法院」。
                                      書記官  許雅淩
中    華    民    國    98    年    10    月    13    日
附錄：本案論罪科刑法條全文
中華民國刑法第216條
（行使偽造變造或登載不實之文書罪）
行使第 210 條至第 215 條之文書者，依偽造、變造文書或登載
不實事項或使登載不實事項之規定處斷。
中華民國刑法第210條
（偽造變造私文書罪）
偽造、變造私文書，足以生損害於公眾或他人者，處 5 年以下
有期徒刑。
中華民國刑法第339條
（普通詐欺罪）
意圖為自己或第三人不法之所有，以詐術使人將本人或第三人之
物交付者，處 5 年以下有期徒刑、拘役或科或併科 1 千元以下
罰金。
以前項方法得財產上不法之利益或使第三人得之者，亦同。
前二項之未遂犯罰之。
┌──┬────┬──────┬───────┬───────┐
│編號│時間    │偽造之文件  │詐騙金額（新臺│應沒收之物    │
│    │        │            │幣）          │              │
├──┼────┼──────┼───────┼───────┤
│    │        │保單借據條款│保單借款      │背面之借款金匯│
│1   │89年9月 │（要保人呂沂│180,000元     │撥聲明書「要保│
│    │26 日   │玟；保單編號│              │人」欄偽造之「│
│    │        │0000000000，│              │呂佳蒨」簽名1 │
│    │        │含背面之借款│              │枚            │
│    │        │金匯撥聲明書│              │              │
│    │        │）          │              │              │
│    │        │            │              │              │
├──┼────┼──────┼───────┼───────┤
│    │        │保單借據條款│保單借款      │保單借款借據正│
│2   │90年10月│（要保人呂玉│238,000元     │面「簽名處」偽│
│    │29 日   │真；保單編號│              │造之「呂玉真」│
│    │        │0000000000，│              │簽名1枚、背面 │
│    │        │含背面之借款│              │之借款金匯撥聲│
│    │        │金匯撥聲明書│              │明書「要保人」│
│    │        │）          │              │欄偽造之「呂玉│
│    │        │            │              │真」簽名1枚   │
│    │        │            │              │              │
├──┼────┼──────┼───────┼───────┤
│    │        │保單借據條款│保單借款      │保單借款借據正│
│3   │90年10月│（要保人呂沂│238,000元     │面「簽名處」偽│
│    │29 日   │玟；保單編號│              │造之「呂佳蒨」│
│    │        │0000000000，│              │簽名1枚、背面 │
│    │        │含背面之借款│              │之借款金匯撥聲│
│    │        │金匯撥聲明書│              │明書「要保人」│
│    │        │）          │              │欄偽造之「呂佳│
│    │        │            │              │蒨」簽名1枚   │
│    │        │            │              │              │
├──┼────┼──────┼───────┼───────┤
│    │        │保全給付申請│紅利給付12,717│保全給付申請書│
│4   │90年10月│書（要保人呂│              │「申請人」欄偽│
│    │29 日   │沂玟；保單編│              │造之「呂佳蒨」│
│    │        │號0000000000│              │簽名1 枚      │
│    │        │）          │              │              │
│    │        │            │              │              │
├──┼────┼──────┼───────┼───────┤
│    │        │保全給付申請│紅利給付13,083│保全給付申請書│
│5   │90年10月│書（要保人呂│              │「申請人」欄偽│
│    │29 日   │玉真；保單編│              │造之「呂玉真」│
│    │        │號0000000000│              │簽名1 枚      │
│    │        │）          │              │              │
│    │        │            │              │              │
├──┼────┼──────┼───────┼───────┤
│    │        │保全給付申請│紅利給付13,078│保全給付申請書│
│6   │90年10月│書（要保人呂│              │「申請人」欄偽│
│    │29 日   │沂玟；保單編│              │造之「呂佳蒨」│
│    │        │號0000000000│              │簽名1 枚      │
│    │        │）          │              │              │
│    │        │            │              │              │
└──┴────┴──────┴───────┴───────┘


司法院資訊處製作；財團法人民間司法改革基金會備份。
